臺灣高等法院花蓮分院民事判決　九十三年度再字第一五號
　　　再審　原告　花蓮縣秀林鄉公所
　　　法定代理人　黃輝寶
　　　再審　被告　甲○○
當事人間請求再審之訴事件，再審原告對於中華民國九十三年八月三十一日本院九十
三年度重上國更(二) 字第一號確定判決提起再審，本院判決如下：
    主    文
再審之訴駁回。
再審訴訟費用由再審原告負擔。
    事實及理由
一、再審原告之聲明：
（一）原判決不利於再審原告部分廢棄。
（二）右廢棄部分，再審被告之上訴及第一審之請求均應駁回。
（三）訴訟費用由再審被告負擔。
二、再審原告之陳述：
（一）原審判決有第四百九十六條第一款之「適用法規顯有錯誤」：
    I、原審就醫療費部分准再行請求健保給付四十三萬八百六十七元部分：與最高
        法院六十八年臺上字第四二號判例、九十一年臺上字第七七九號判決、九十
        二年臺上字第一八八號判決、九十三年臺上字第一一五九號判決意旨均有違
        背，自不足維持應予廢棄。
    II、原審認定本件災害地區○○○道路設施管理有缺失，應負損害賠償部分：按
        「公有公共設施因設置或管理有欠缺，致人民生命、身體或財產受損害者，
        國家應負損害賠償責任。」國家賠償法第三條第一項定有明文。雖本條係採
        「無過失責任」主義，惟仍須以設置或管理有欠缺，且人民之損害與公共設
        施之設置或管理之欠缺有相當因果關係，始有該條之適用。本件意外發生前
        數日，持續下豪雨，發生坍方地點（包括落韶天祥等地自動雨量站），降雨
        量八十六年六月十二日最大為一一○公釐、六月十三日最大為十公釐，此有
        交通部中央氣象局函復秀林鄉公所之氣象資料可佐。而原審遽以再審被告甲
        ○○所提雨量較小之花蓮地區氣象資料，顯有違誤之處：１、本件事發地點
        為花蓮山區，雨量均較平地區為大，此為眾所週知之事，上訴人秀林鄉公所
        提呈之氣象資料，猶較原審所採佐證資料，更為精細，地區亦較細分，準確
        度自非廣花蓮地區氣象資料所能比擬。２、另依原審引述之八十六年六月十
        五日聯合報所載：「．．．．．路基遭大雨沖毀．．．．．警員冒雨下到山
        谷察看．．．．．因為山區持續下雨，暫時無法搶修．．．．．」益證，山
        區連續數日下著大雨，終致道路崩落，是損害之發生，係出於天災地變等不
        可抗力，並非公共設施之瑕疵，顯無因果關係。３、再參諸太管處於八十六
        年十月九日拒絕賠償理由書函理由中亦陳稱本件坍方路段，經地質專家勘查
        ，屬地質極不穩定之破碎地帶難以作永久性之工程維護，惟為使該步道隨時
        得以通行，採用即壞即修方式並已委請花蓮農場就近代為養護，於有災害時
        立即予以搶修等語，當可明確認定係連日累積山區大雨沖刷所致，上訴人甲
        ○○騎重機車經過忽遇地基下陷，衡情應屬天災之不可抗力。４、從而，要
        與國家賠償法第三條所指客觀上存有設置或管理欠缺之要件有間，實難認上
        訴人甲○○之請求為有理由。５、本件坍方地帶如前所述，係屬地質極不穩
        定之破碎地帶，亦經地質專家勘查後建議，無法作永久性之工程維護，甚建
        議僅供人行步道之用。且本件意外發生前後數日，均持續下雨，太管處在系
        爭道路入口亦設有「注意落石」」「懸崖危險」之牌示，花蓮農場也在當時
        拉紅線多日，此均為上訴人甲○○所明知。再審原告應無管理之疏失。又依
        學者見解，對於不可抗力之情形是否應構成國家賠償之要件，則以：「不可
        抗力應求諸客觀之外力，是否能予防止乙點，而非對損害之發生，是否具有
        預見可能性，始係一致。準此以解，比較上述二說，似以客觀說較為可採。
        職此之故，所謂不可抗力，係指與公有公共設施本身無關之外在自然力（如
        ：自然死亡、暴風雨、地震、雷擊等）或第三人之行為（如：交通事故）引
        起事故之發生，已超越人類能力之界限，為人類之知識經驗所無避免，亦無
　　　　法防止損害之發生之義。日本學者通說亦採相同之見解。．．．如時間極為
　　　　短促，以致無法修復或採取應變之措施為限，始足當之。」等語，有翁岳生
　　　　等編著「行政法」（下）冊第一四○三頁可佐。學者又主張「於本條所定國
　　　　家賠償責任，在實務處理上，尚宜斟酌者，國家各級政府投資建設之財力，
　　　　社會發展之程度，與乎自然因素，均須加以考慮，以免偏頗。例如都市○○
　　　　道之設備不足，一遇豪雨傾盆，部分低漥地區淹水，人民財產遭受損失，可
　　　　否請求國家賠償，按下水道之設備不足，乃社會發展，因公有財力限制，迄
　　　　未到達完善之地步，不能要求國家賠償。又豪雨屬於不可抗力，其所造成之
　　　　損害，國家亦無賠償責任。」此併有學者曹競輝所著之「國家賠償法之理論
　　　　與實務」乙書第四九○－一二頁均揭示甚明。此另據本件最高法院九十三年
　　　　度臺上字第八八一號判決亦指駁原審稱：「秀林鄉公所辯稱：肇事路段屬地
　　　　質不穩定之破碎地帶，且連日累積山區大雨沖刷，地質鬆軟，屬危險路段，
　　　　因被害人甲○○住於當地，應為甲○○所明知，其猶貿然駕摩托車載人行經
　　　　上開險路，致翻落山谷云云，其情究竟如何？秀林鄉○○○○○路段之設置
　　　　或管理有如何之欠缺，原審未予調查明確，徒以本件事故發生當日雨量並非
　　　　太大，竟發生坍方，即認為秀林鄉公所在管理該肇事路段有欠缺，並嫌疏率
　　　　。又倘秀林鄉公所此項抗辯為可採，則其所辯：路基下陷，應屬天災不可抗
　　　　力云云，是否不足採取，即非毫無斟酌之餘地。」等語，即可見原審確有違
　　　　誤之事。
    III、原審認定再審原告為本件之賠償義務機關部分：依國家賠償法第九條一、二
　　　　、三項之規定意旨，無法確定賠償義務機關或賠償義務機關有無賠償責任發
　　　　生爭執時，為免人民請求救濟之權利，欠懸不決，應由其上級機關予以確定
　　　　。如該上級機關亦經裁撤或改組者，而該上級機關尚有再上級機關時，依理
　　　　自應請求其再上級機關予以確定，此合先敘明。又本件肇事路段屬於花蓮林
　　　　管處所有，秀林鄉公所並未依森林法第八條規定租用、讓與或撥用。內政部
　　　　營建署太魯閣國家公園管理處成立後，該步道如遇天然災害坍方，由該處撥
　　　　款搶修，負責維護。又依公路法規定縣、鄉道○○縣○路機關管理，縣政府
　　　　對於所屬鄉道○路，應負養護規劃以及修繕之責，管理機關應為花蓮縣政府
　　　　，秀林鄉○○○○路段之管理機關，應堪認定。原審判決另以：「上訴人甲
　　　　○○並向花蓮林管處以及花蓮農場請求國家賠償，惟均遭花蓮林區管理處及
　　　　花蓮農場以伊非系爭道路之管理機關為由拒絕賠償，亦有該上開機關之拒絕
　　　　賠償理由書二紙附於原審前揭卷宗為證。又上訴人甲○○另向太管處請求國
　　　　家賠償，經起訴後，業經原審認定該管理處並非系爭道路之管理機關，駁回
　　　　其請求在案，經本院調取上開卷證核閱無異。則就有關太管處是否為賠償義
　　　　務機關，自應受前揭確定判決之拘束，上訴人秀林鄉公所仍對此爭執，自不
　　　　足採。」云云上訴人甲○○另案向太管處情求國家賠償遭駁回確定之判決即
        斷認本件再審原告即為賠償機關，亦有論理法則之違誤。另查，系爭道路雖
        位於上訴人秀林鄉行政管轄區○○○○○路法第三條之規定，公路之主管機
        關在縣市為縣市政府，同法第六條第三項亦規定縣鄉道○縣○路主管機關管
        理。固然原審認定「但法律並未排除由各鄉鎮公所實際管理管轄之道路，此
        在轄區廣闊，山地面積廣大之花蓮縣，更難期待縣政府具有獨占管理縣境所
　　　　有道路之能力」云云，但查：１、系爭道路原為古道拓寬公梅園、竹村等鄉
        ○○○○道路，並無從認定上訴人秀林鄉公所即負有管理維護之責。此可見
        太魯閣國家公園成立後，上訴人係於七十七年間為便於維護及管理該自太魯
        閣峽口至大禹嶺間及迴頭彎至竹村、梅園間之「路燈」部分，始擬自七十七
        年七月一日起請太魯閣國家公園管理處管理，藉以配合該地之建設與發展，
　　　　有秀林鄉公所七十七年六月二十二日秀鄉建創字第五八三七號函可證。２、
　　　　太管處雖曾函覆該所，接管太魯閣至大禹嶺區間迴頭彎至竹村、梅園間路燈
　　　　，請秀林鄉公所提供上開地段地籍圖說資料及公共設施數量與日前使用情形
　　　　，俾便辦理有關接管事宜，而秀林鄉公所即檢附上開範圍內路燈及公共設施
　　　　數量使用情形之明細表與太管處，並在明細表內列有迴頭彎至竹村道路，太
　　　　管處函覆該所接管日期，以便指定人員辦理交接事宜。秀林鄉公所原定七十
　　　　七年十月十八日點交前述公共設施，因該日颱風來襲延誤公文來往時效，無
　　　　法辦理移交手續，太魯閣國家公園管理處再定七十七年十一月廿四日點收，
　　　　至七十七年十一月廿四日又因多處坍方，交通中斷，無法進出，秀林鄉公所
　　　　又再另訂七十七年十二月八、九、十日派員移交等情，有秀林鄉公所七十七
　　　　年六月二十二日秀鄉建創字第五八三七號函、七十七年八月八日秀鄉建字第
　　　　七○○二號函、七十七年十月十八日秀鄉建創字第九五八五號函，太管處七
　　　　十七年七月二十七日以（七七）管太觀字第一四四二號函、七十七年八月二
　　　　十九日營太觀字第一八四三號函、七十七年十一月十五日營太觀字第二三六
　　　　四號函各一份可證，嗣又因雙方協議富世焚化爐．研究中心土地租用案一併
　　　　辦理，致接管手續迄未辦妥。又於八十七年七月十四日，由太魯閣國家公園
　　　　管理處處長召集花蓮農場西寶分場（隸屬退輔會）、秀林鄉公所舉行「釐清
　　　　蓮花池、梅園、竹村步道管理權責事宜」會議，會議作成結論：１、本步道
　　　　權屬縣鄉○○○於路權未移交前，有關維修整建，太管處在預算許可時，得
　　　　補助秀林鄉公所辦理．．．有關交接事宜另案會勘辦理。２、步道如因災害
　　　　有緊急搶修必要，秀林鄉公所同意本處辦理緊急搶修，於搶修完畢後，並函
　　　　知鄉公所查照，有會議記錄可證。是發生事故之路段因尚未移交由太管處管
　　　　理及維護，但上訴人秀林鄉公所仍非即為系爭道路之管理機關，且步道如有
　　　　損害有緊急搶修之必要，仍由太管處辦理緊急搶修，更可見管理搶修之機關
　　　　為太管處。且證人鄧國銘並到庭結證：移交的只是「路燈」，不包括「道路
　　　　」，路權屬於花蓮林管處云云，原審率認「上開證據不符，不足採信」，實
　　　　難令人甘服。
（二）、原審判決有背於論理法則及經驗法則之違背法令：
        本件意外發生前數日，持續下豪雨，發生坍方地點（包括落韶天祥等地自動
        雨量站），降雨量八十六年六月十二日最大為一一○公釐、六月十三日最大
        為十公釐，此有交通部中央氣象局函復秀林鄉公所之氣象資料可佐。而原審
        遽以再審被告甲○○所提雨量較小之花蓮地區氣象資料，顯然違背論理法則
        及經驗法則：１、本件事發地點為花蓮山區，雨量均較平地區為大，此為眾
        所週知之事，上訴人秀林鄉公所提呈之氣象資料，猶較原審所採佐證資料，
        更為精細，地區亦較細分，準確度自非廣花蓮地區氣象資料所能比擬。２、
        另依原審引述之八十六年六月十五日聯合報所載：「．．．．．路基遭大雨
        沖毀．．．．．警員冒雨下到山谷察看．．．．．因為山區持續下雨，暫時
        無法搶修．．．．．」益證，山區連續數日下著大雨，終致道路崩落，是損
        害之發生，係出於天災地變等不可抗力，並非公共設施之瑕疵，顯無因果關
        係。３、再參諸太管處於八十六年十月九日拒絕賠償理由書函理由中亦陳稱
        「本件坍方路段，經地質專家勘查，屬地質極不穩定之破碎地帶難以作永久
        性之工程維護，惟為使該步道隨時得以通行，採用即壞即修方式並已委請花
        蓮農場就近代為養護，於有災害時立即予以搶修」等語，當可明確認定係連
        日累積山區大雨沖刷所致。從而，原審判決所憑再審被告甲○○提呈之證據
        ，與事實並不相符，原審判決理由所指並非豪大雨而非不可抗力之情事，殊
        無可採。如本件確屬豪大雨情形，而屬不可抗力之事由，則與國家賠償法第
        三條所指客觀上存有設置或管理欠缺之要件有間，實難認上訴人甲○○之請
        求為有理由。
三、按民事訴訟法第四百九十六條第一項第一款所謂適用法規顯有錯誤者，係指確定
    裁判所適用之法規顯然不合於法律規定，或與司法院現尚有效及大法官會議之解
    釋，或最高法院尚有效之判例顯然違反者而言，不包括認定事實錯誤、漏未審酌
    證據、取捨證據失當及裁判不備理由之情形，最高法院六十年台再字第一七○號
    及六十三年台上字第八八○號判例可資參照。
四、經查：
（一）I、按受發回或發交之法院，應以第三審法院所為廢棄理由之法律上判斷為其
      判決基礎，民事訴訟法第四百七十八條第四項定有明文。本案最高法院九十一
      年度臺上字第八五七號判決發回理由謂：『按保險制度，旨在保護被保險人，
      非為減輕損害事故加害人之責任。保險給付請求權之發生，係以定有支付保險
      費之保險契約為基礎，與公有公共設施因設置或管理有欠缺所生之國家賠償請
      求權，並非出於同一原因。後者之損害賠償請求權，殊不因受領前者之保險給
      付而喪失。又全民健康保險法第六十九條之一規定：「保險對象不依本法規定
      參加保險者，處新台幣三千元以上一萬五千元以下罰鍰，並追溯自合於投保條
      件之日起補辦投保，於罰鍰及保險費未繳清前，暫不予保險給付。」準此，於
      繳清保險費前，健保局暫不予保險給付，故全民健康保險之保險給付與保險費
      間具有對價關係，與一般之保險契約並無差異。查甲○○請求醫療費之損害所
      提出收據，其中保險給付三十一萬八千六百零六元、十一萬二千二百六十一元
      ，合計四十三萬零八百六十七元，係因其繳納保險費，健保局於保險事故發生
      時所為給付，依上說明，被害人甲○○仍得請求該部分醫療費之損失。原審疏
      未注意及此，遽以上開理由，駁回此部分之請求，即有可議。』等語，原確定
      判決就醫療費用部分，乃據以准許再審被告再行請求健保給付四十三萬八百六
      十七元，並無違誤。又最高法院六十八年臺上字第四二號判例係謂：「保險制
      度，旨在保護被保險人，非為減輕損害事故加害人之責任。保險給付請求權之
      發生，係以定有支付保險費之保險契約為基礎，與因侵權行為所生之損害賠償
      請求權，並非出於同一原因。後者之損害賠償請求權，殊不因受領前者之保險
      給付而喪失，兩者除有保險法第五十三條關於代位行使之關係外，並不生損益
      相抵問題。」等語，該判例旨在闡明侵權行為之損害賠償請求權與保險給付兩
      者並不生損益相抵問題，與本件原確定判決前述判斷，並不相抵觸，故原確定
      判決於此部分應不生「適用法規顯有錯誤」之問題。
      II、本件原確定判決認定本件災害地區○○○道路設施管理有缺失之部分，屬
      事實認定及證據取捨之範疇，揆諸前開三之說明，自非適用法規顯有錯誤之情
      形。而再審理由雖載學者不同見解為據，然民事訴訟法第四百九十六條第一項
      第一款所謂適用法規顯有錯誤，應以確定判決違背法規或現存判例解釋者為限
      ，若在學說上諸說併存尚無法規判解可據者，尚不得指為用法錯誤。
　　　III、依本件最高法院九十一年度臺上字第八五八號判決稱：「．．．本件肇事
　　　地點之產業道路雖屬被上訴人行政院農業委員會林務局花蓮林區管理處（下稱
　　　花蓮林管處）所有，但該道路原為古道，拓寬供花蓮縣秀林鄉梅園、竹村等鄉
　　　○○○○道路，由花蓮縣秀林鄉公所（下稱秀林鄉公所）負責管理與養護，行
　　　政院國軍退除役官兵輔導委員會花蓮農場（下稱花蓮農場）僅服務於西寶之生
　　　產事業單位之榮民通行該道路，為原審合法確定之事實，則該道路為秀林鄉公
　　　所負責管理與養護，該公所亦因公用地役關係之存在而取得該道路之管理權。
　　　原審因而認定本件賠償義務機關為秀林鄉公所，並非該土地所有權人花蓮林管
　　　處及使用該道路之花蓮農場，並無不合．．．」等語，原確定判決亦據同一理
　　　由認定再審原告為賠償義務機關，依法並無不合。再審理由僅節錄部分原確定
　　　判決理由之記載，而為歧異之認定，未具體指明有何適用法規明顯錯誤之情形
　　　，並無理由。
（二）再審理由復稱原審判決認定本件災害地區○○○道路設施管理有缺失，再審原
      告仍應負損害賠償部分，構成背於論理法則及經驗法則之違背法令云云，惟觀
      諸原確定判決依憑卷附之現場照片及中央氣象局氣候資料所為前開事實認定，
      核與論理法則及經驗法則並無違背，再審原告聲請意旨任意指摘，非有理由。
據上論結，本件再審之訴顯無再審理由，爰不經言詞辯論，依民事訴訟法第五百零二
條第二項、第七十八條，判決如主文。
中　　　華　　　民　　　國　　九十三　　年　　　十二　　月　三十一　　日
　　　　　　　　　　　　　　　　　審判長法官　吳　鴻　章
　　　　　　　　　　　　　　　　　　　　法官　林　慶　煙
　　　　　　　　　　　　　　　　　　　　法官　蔡　勝　雄
右為正本係照原本作成。
如對本判決上訴，須於判決送達後二十日內向本院提出上訴狀，未表明上訴理由，應
於提出上訴後二十日內向本院補提理由書狀（均須按他造當事人之人數附繕本）上訴
時應提出委任律師或具有律師資格之人之委任狀；委任有律師資格者，另應附具律師
及格證書及釋明委任人與受任人有民事訴訟法第四百六十六條之一第一項但書或第二
項（詳附註）所定關係之釋明文書影本。
　　　　　　　　　　　　　　　　　法院書記官　陳　有　信
中　　　華　　　民　　　國　　九十三　　年　　　十二　　月　三十一　　日
附註：
民事訴訟法第四百六十六條之一（第一項、第二項）：
對於第二審判決上訴，上訴人應委任律師為訴訟代理人。但上訴人或其法定代理人具
有律師資格者，不在此限。
上訴人之配偶、三親等內之血親、二親等內之姻親，或上訴人為法人、中央或地方機
關時，其所屬專任人員具有律師資格並經法院認為適當者，亦得為第三審訴訟代理人
。
